臺灣高等法院臺中分院刑事判決        100年度上易字第903號
上  訴  人
即  被  告  趙復生
上列上訴人因詐欺案件，不服臺灣臺中地方法院100年度易字第1
034號中華民國100年5月27日第一審判決（起訴案號：臺灣臺中
地方法院檢察署100年度偵字第3155、5788、6342號），提起上
訴，本院判決如下：
    主  文
原判決撤銷。
趙復生無罪。
    理  由
一、公訴意旨略以：上訴人即被告趙復生（下稱被告）能預見將
    金融帳戶之存摺、金融卡連同密碼交付予不詳身分之成年人
    使用，足供他人作為詐騙財物匯款之工具，竟仍基於幫助他
    人詐欺取財之不確定故意，於民國99年10月間某日，在不詳
    處所，將其前向三信商業銀行股份有限公司（下稱三信商銀
    ）成功分行所申設帳號：0000000000號帳戶之存摺及金融卡
    等物，交付予姓名、年籍不詳之人，並告知密碼，容任他人
    作為詐欺取財之用。嗣該不詳姓名之人及渠所屬詐欺集團成
    員取得趙復生所交付之上開帳戶資料後，即共同意圖為自己
    不法之所有，並基於詐欺取財之犯意聯絡，而為下列行為：
    (一)於同年10月18日晚間8時23分許，在不詳處所，假以網路
    拍賣賣家之名義，撥打電話予楊琇智，並佯稱：前所匯款係
    約定帳戶，將按月自帳戶扣款新臺幣（下同）2,150元等語
    ；又隨即假以聯邦銀行之客服人員名義，透過電話向楊琇智
    訛稱：將協助解除約定帳戶，需使用自動提款機確認是否遭
    扣款，且因將匯回款項，故需先將帳戶內之存款全部領出，
    匯至指定之帳戶，再一起匯回等語；使楊琇智陷於錯誤，於
    同日晚間9時4分許至9時42分許間，分別匯款2萬9,980元至
    趙復生之前述帳戶內，匯款4萬7,000元及3萬5,000元至李晏
    瑋（所涉詐欺部分，另由臺灣桃園地方法院檢察署偵辦）所
    申設之臺新國際商業銀行南壢分行帳號：0000000000000000
    8號帳戶內。(二)於同年10月18日晚間9時30分許，在不詳處所
    ，假以網路拍賣賣家之名義，撥打電話予蔡智勳，並佯稱：
    因作業人員疏失，造成約定轉帳分期扣款，請立即操作自動
    櫃員機取消等語；又隨即假以中華郵政股份有限公司之客服
    人員名義，透過電話向蔡智勳訛稱：需操作自動櫃員機取消
    約定轉帳扣款等語；使蔡智勳陷於錯誤，分別於同日晚間10
    時8分許及翌日（即19日）凌晨0時20分許，各匯款2萬9,989
    元至趙復生之前述帳戶及楊慈惠（所涉詐欺部分，業由臺灣
    板橋地方法院檢察署檢察官以99年度偵字第31616號聲請簡
    易判決處刑）所申設之臺新國際商業銀行內湖分行帳號：00
    000000000000號帳戶內。嗣因楊琇智及蔡智勳等人察覺有異
    報警處理，始循線查悉上情。因認被告涉犯刑法第30條第1
    項前段、第339條第1項之幫助詐欺取財罪嫌等語。
二、證據能力部分：
    按被告以外之人於審判外之言詞或書面陳述，除法律有規定
    者外，不得作為證據，刑事訴訟法第159條固定有明文，惟
    被告以外之人於審判外之陳述，雖不符同法第159條之1至之
    4規定，而經當事人於審判程序同意作為證據，法院審酌該
    言詞陳述或書面陳述作成時之情況，認為適當者，亦得為證
    據；又當事人、代理人或辯護人於法院調查證據時，知有第
    159條第1項不得為證據之情形，而未於言詞辯論終結前聲明
    異議者，視為有前項之同意，同法第159條之5亦定有明文。
    其立法意旨在於傳聞證據未經當事人之反對詰問予以核實，
    原則上先予排除，惟若當事人已放棄詰問或未聲明異議，基
    於證據資料愈豐富，愈有助於真實發現之理念，且強化言詞
    辯論原則，法院自可承認該傳聞證據例外擁有證據能力。經
    查，本判決下列所引用全部卷證資料，均經本院於審理時當
    庭提示而為合法之調查，且檢察官、被告均不爭執其證據能
    力，並經本院審酌前開證據作成或取得之狀況，並無非法或
    不當取證之情事，復查無顯不可信之情況，依上開規定，自
    均有證據能力。
三、按犯罪事實應依證據認定之，無證據不得認定犯罪事實；不
    能證明被告犯罪者，應諭知無罪之判決，刑事訴訟法第154
    條第2項、第301條第1項分別定有明文。又事實之認定，應
    憑證據，如未能發現相當證據，或證據不足以證明，自不能
    以推測或擬制之方法，以為裁判基礎（最高法院40年台上字
    第86號判例參照）。且認定犯罪事實所憑之證據，雖不以直
    接證據為限，間接證據亦包括在內，然而無論直接證據或間
    接證據，其為訴訟上之證明，須於通常一般之人均不致有所
    懷疑，而得確信其為真實之程度者，始得據為有罪之認定，
    倘其證明尚未達到此一程度，而有合理之懷疑存在，無從使
    事實審法院得有罪之確信時，即應由法院為諭知被告無罪之
    判決（最高法院76年台上字第4986號判例參照）。又刑事訴
    訟法第161條第1項規定：檢察官就被告犯罪事實，應負舉證
    責任，並指出證明之方法。因此，檢察官對於起訴之犯罪事
    實，應負提出證據及說服之實質舉證責任。倘其所提出之證
    據，不足為被告有罪之積極證明，或其指出證明之方法，無
    從說服法院以形成被告有罪之心證，基於無罪推定之原則，
    自應為被告無罪判決之諭知（最高法院92年度台上字第128
    號判例參照）。次按刑法上之幫助犯，係指以幫助之意思，
    對於正犯資以助力，使其犯罪易於達成而言，故幫助犯之成
    立，不僅須有幫助他人犯罪之行為，且須具備明知他人犯罪
    而予以幫助之故意，始稱相當；又刑法並不承認過失幫助之
    存在，是以從犯之成立，須有幫助之故意，亦即必須認識正
    犯之犯罪行為而予幫助者，始足當之（最高法院86年度臺上
    字第4824號、72年度臺上字第6553號判決亦可參照）。
四、本件公訴人認被告涉犯上開罪嫌，無非係以系爭帳戶確係被
    告所申辦，並為不詳年籍之人充作向告訴人即被害人楊琇智
    、蔡智勳詐欺之用之事實，業據告訴人楊琇智、蔡智勳於警
    詢中指述甚詳，並有郵政自動櫃員機交易明細表、國泰世華
    銀行自動櫃員機交易明細表、被告三信商銀成功分行帳戶之
    開戶基本資料、客戶帳卡明細單等附卷可稽。又被告之前述
    帳戶之金融卡密碼為「451128」，為被告以其農曆生日之數
    字所設定一情，為被告於偵訊中所自承。衡諸一般人對於6
    位數簡單排序之數字，均不至有記憶上之困難。況本件被告
    之金融卡密碼雖為6位數，然實際係以其自己生日作設定，
    應非難以記憶，實無另以紙條註記並與金融卡同放一處之必
    要。而被告竟辯以：伊將密碼寫在紙條上，並將該紙條與存
    摺、金融卡等物放在一起云云；其所辯實難採信。更遑論將
    密碼或足以使人聯想知悉密碼之暗示，註記在存摺或金融卡
    上，實為一般人為避免金融卡片、存摺遺失或失竊，而遭他
    人提領所有帳戶內之金額，所不可能為之。再者，詐欺案件
    被害人係因受詐騙集團之詐術而同意匯款；倘詐騙集團係隨
    機取得被告遺失之金融卡及存摺，衡情，當無罔顧業已花費
    大量人力、物力、時間詐得被害人信任後，命被害人匯款至
    一隨時可能因掛失止付而不能提領款項之帳戶內之理。則若
    非被告於將存摺及金融卡等物交付予他人之時，一併將密碼
    透露予該人知悉，應無由他人猜中密碼並藉以領取存款之可
    能等為其主要論據。
五、訊據被告固坦承上開帳戶為其所申請開戶使用之事實，惟堅
    決否認有何幫助詐欺取財犯行，辯稱：上開帳戶之存摺、提
    款卡及密碼，係伊先前去銀行提款領了6萬元後，因存摺快
    用滿，想換存摺，而櫃台小姐說當日人多，要伊改天再辦理
    ，伊就將上開帳戶之存摺、提款卡及密碼放在機車置物箱內
    ，後來伊忘記了，不知什麼時候遺失或被偷走，後來管區警
    員拿公文經伊說伊涉及詐欺，伊才想起上開帳戶之存摺、提
    款卡及密碼放在機車置物箱，去找才知道不見了，伊並沒有
    幫助詐欺之意思，也沒有理由去幫助別人犯罪等語。經查：
  (一)被害人楊琇智因遭詐騙集團施以詐術，而於99年10月18日先
    後匯款2萬9980元、4萬7000元、3萬5000元（共計11萬1980
    元）至被告所有上開三信商銀帳戶，另被害人蔡智勳因遭詐
    騙集團施以詐術，而於同年10月18日先後匯款2萬9989元、2
    萬9989元（共計5萬9978元）至上開帳戶等情，雖據被害人
    楊琇智、蔡智勳分別於警詢中證述明確，並有國泰世華銀行
    客戶交易明細表、郵政自動櫃員機交易明細表、受理刑事案
    件報案三聯單、受理各類案件紀錄表、受理詐騙帳戶通報警
    示簡便格式表、反詐騙諮詢專線紀錄表、被告前揭三信商銀
    帳戶開戶基本資料、客戶帳卡交易明細單附卷可稽，惟此僅
    足證明有人利用被告系爭帳戶持以詐騙楊琇智、蔡智勳而已
    ，尚不得遽以證明被告參與上開詐騙或係基於幫助犯意提供
    系爭帳戶供人詐騙。
  (二)又被告於警詢中供稱：「（你何時將金融提款卡及存摺放在
    機車置物箱內？）約於1、2個月前放的」、「（為何將在存
    摺和金融提款卡放在你的機車置物箱內？）因為我去提領現
    金【分成2次提出約6萬元】，提款後帳戶內剩下幾百元而已
    ，所以我就將該存摺和金融提款卡一直放在機車置物箱內」
    、「（你於何時發現你的存摺及金融提款卡遺失？）我於99
    年10月底到郵局辦理新的提款卡，於99年11月4日去領取新
    卡要使用時，無法使用，郵局人員才告知我說，臺中三信商
    業銀行將我的戶頭凍結，我在家裡找不到該存摺及提款卡，
    才回想起是放在機車置物箱內，後來到機車置物箱內也找不
    到，才發現是遺失」等語（見彰化縣警察局警卷第3頁）；
    並於偵查中供稱：「我的存摺及金融卡放在機車置物箱內在
    99年10月間被偷了，不知道有無被撬開或用鑰匙打開，是警
    局通知我之後，我才知道我的帳戶不見了，我回想起來我有
    去三信領款時我要去更換存簿，因為當天人很多所以該銀行
    人員請我改天再去，所以我把存摺、金融卡放在機車置物箱
    內」等語（見偵查卷第6、7頁）；嗣於原審準備程序中供稱
    ：「我存摺、金融卡遺失之前，我先去銀行外面的提款機領
    了1筆6萬元的存款出來，因為我那存摺已經快沒有快用滿了
    ，想說要換本子，我去櫃台要更換本子時，小姐說人很多要
    我下次再去，因為我是從事房仲業，我把那筆6萬元領出來
    後，存簿只剩幾百元，我領6萬元時是分2次提領，我就順手
    把存摺、提款卡一起放在我機車置物箱裡面‧‧‧後來隔了
    好幾天我又去郵局要匯款，我就拿著郵局的存簿要去匯款，
    郵局小姐說我郵局的存簿及提款卡都要更新，要我先填寫申
    請書，一周後再去拿，一個禮拜後我去拿，她就發新卡給我
    ，我當場試用結果連續3次都不能使用，我詢問櫃台小姐，
    她幫我查詢後說我的存款被三信銀行凍結，所以郵局的提款
    卡不能使用，我回家要去找我三信的存摺及提款卡的同時，
    管區就拿一張公文給我說我被告詐欺，我才想說可能是那個
    簿子的問題，隔天我去三信問說可否掛遺失，三信小姐說我
    的存戶已經被凍結了。我想我的機車置物箱鑰匙比較簡單，
    可能被人家打開而把我三信的存簿、提款卡偷走」等語（見
    原審卷第13頁），是被告自警詢、偵查迄審理中，均已詳述
    帳戶資料遺失之情形，且所述大致相符，則其所稱系爭帳戶
    之存簿、提款卡遭竊取乙節，並非全然不可採信。
  (三)公訴人雖以詐騙集團不可能任意使用來源不明、竊得或未經
    所有權人同意使用之金融機構帳戶，作為供被詐騙者匯入款
    項之帳戶，以免屆時因帳戶掛失而無法領取詐欺金額，致徒
    勞無功等語。惟依一般販賣或出借帳戶之人，或以提供個人
    不常使用之帳戶，或應詐騙集團之要求提供專程前往金融機
    構所新開立之帳戶，大體而言，所提供之帳戶多係不常或不
    曾使用之帳戶，衡諸常情，實難想見有將個人仍正常使用中
    之帳戶販售或出借他人之情事。本件系爭帳戶係被告於90年
    4月6日所申辦使用，已使用約10年等情，業據被告供明在卷
    ，且該帳戶自開戶之90年4月間起迄99年8月31日止，被告均
    反覆使用而有多筆帳款出入，亦有該三信商銀帳戶之客戶帳
    卡明細單（見彰化縣警察局警卷第5至9頁）附卷可稽，顯見
    系爭帳戶係被告經常性使用之帳戶；又被告除系爭三信商銀
    之帳戶外，在合作金庫銀行、華南銀行、富邦銀行、國泰世
    華銀行、台中商銀、彰化第五信用合作社、中華郵政、台新
    銀行、中國信託銀行均有開立帳戶，且已久未使用（另台灣
    銀行之帳戶已銷戶、台灣中小企業銀行帳戶已為靜止戶），
    有銀行回應明細資料1份（見原審卷第17頁）及上開各銀行
    之回函附卷可稽，若被告有出售或交付帳戶供他人任意使用
    之意圖，衡情被告大可提供上開已無繼續使用之合作金庫銀
    行、華南銀行、富邦銀行、國泰世華銀行、台中商銀、彰化
    第五信用合作社、中華郵政、台新銀行、中國信託銀行等帳
    戶資料，是被告應無將個人經常性使用之帳戶予以出售或出
    借他人供犯罪所用之動機及可能。
  (四)再者，依上開被告系爭三信商銀帳戶之客戶帳卡明細單觀之
    ，被告自申辦使用該帳戶後，其以該帳戶提領款項支出之金
    額均以千元為單位，且自95年5月27日起迄99年8月31日其所
    稱失竊前之期間內，每次以該帳戶提領款項之金額少則5千
    元，多則數萬元不等；又被告所有系爭帳戶遭詐騙集團成員
    利用，而於99年10月18日當日晚上9時許詐騙被害人楊琇智
    、蔡智勳匯款前，該帳戶已於同日下午5時29分55秒遭以金
    融卡先行提領300元，有上開客戶帳戶明細單可參，然此與
    前述被告每次均以千元為單位提領款項之習慣不符，而被告
    之金融卡密碼又未經變更，顯見被告之系爭帳戶金融卡有遭
    人以小額提領之方式測試，則依常理判斷，若上開帳戶存摺
    、金融卡係被告販賣或交付予詐欺集團，何以有此測試之需
    要，其有可能係詐騙集團竊取或拾得被告之系爭帳戶存摺、
    金融卡後，因其上亦有金融卡密碼，為測試該帳戶金融卡與
    密碼是否正確，是否可供詐騙使用之工具，而經測試無誤後
    ，始將竊取或拾得之金融卡作為犯罪工具。是本件無法證明
    係被告自行交付系爭帳戶存摺、金融卡、密碼予詐騙集團使
    用，而有幫助詐欺之犯行。
  (五)另按被告所申辦系爭帳戶金融卡係屬晶片金融卡，密碼數字
    均為6位數以上，然被告曾否更改銀行核卡時隨機產生之初
    始密碼，已無法查證，惟無論被告領到銀行發放之提款卡後
    ，是否變更過密碼或更改之號碼為何，亦不論被告得否熟記
    密碼，然一般民眾因擁有多數之金融卡、信用卡，或以生日
    、國民身分證字號或其他特殊資料供作密碼，或隨意以一組
    無特殊意義之數字為密碼，而將該密碼記載在提款卡上或與
    記載密碼之紙張同放，以免忘記提款密碼，亦時有所聞，且
    該不良習慣之養成，與年齡無關。本件被告辯稱其將金融卡
    密碼寫在紙條上，並與存摺、金融卡一起放在機車上，該習
    慣雖有不當，其漫不經心處理個人事務之行為，雖有可議之
    處，然非可僅以被告個人不當習慣，及詐騙集團有使用被告
    系爭帳戶作為詐領財物之工具，而無視於系爭帳戶在案發前
    後之使用狀態，即據以認定系爭帳戶之存摺、金融卡及密碼
    係被告主動提供詐騙集團，而有幫助詐騙集團詐取他人財物
    之情形。
  (六)至被告於原審審理中雖供稱：我領6萬元是分兩次提領等語
    ，然其於本院審理中就此部分另供稱：之前講我領款是4次
    ，因為我只記得是兩次的領款。那兩天領得就是那些額度，
    ‧‧‧因為我分兩天提款，所以才會說成是分兩次提領等語
    （見本院卷第34頁），且觀之上開三信商銀客戶帳卡明細單
    （見上開警卷第9頁）可知，99年8月30日被告之兄趙德生匯
    入6萬元於被告上開帳戶後，被告確於99年8月30日分別提領
    3萬元、1萬元、1萬元，復於99年8月31日再提領1萬元，顯
    見被告於原審審理中所稱：我領6萬元是分兩次提領等語，
    其真意係指該6萬元分兩天提領無訛，況該6萬元領款之次數
    與被告有無交付存摺、金融卡等幫助詐欺行為係屬二事，自
    難憑此即認被告有交付存摺、金融卡予詐騙集團而幫助詐欺
    之犯行。
  (七)綜上所述，被告上開所辯，尚堪採信，檢察官於本件起訴，
    並無法達到令通常一般之人均不致於有所懷疑而得確信被告
    觸犯幫助詐欺取財之犯行，或說服本院形成被告有罪之心證
    。參諸前開規定與判例意旨，即難以上開罪責相繩，自應為
    被告無罪之諭知。原審未詳細審酌上情，遽對被告為科刑之
    判決，自有未合。被告上訴堅決否認犯罪，並據以指摘原審
    判決不當，為有理由，應由本院將原判決撤銷，另為無罪之
    諭知。
據上論斷，應依刑事訴訟法第369條第1項前段、第364條、第301
條第1項，判決如主文。
本案經檢察官沈淑宜到庭執行職務。
中    華    民    國   100    年    8     月    30    日
            刑事第五庭  審判長法  官  趙  春  碧
                              法  官  賴  恭  利
                              法  官  卓  進  仕
以上正本證明與原本無異。
不得上訴。
                              書記官  郭  振  祥
中    華    民    國   100    年    8     月    30    日